最高法院刑事判決　　　　　　九十四年度台上字第五二三八號
　　上　訴　人　甲○○
　　　　　　　　　　　　樓之2.
上列上訴人因違反水利法案件，不服台灣高等法院台南分院中華
民國九十四年五月三日第二審更審判決（九十四年度上更(一)字第
一三號，起訴案號：台灣雲林地方法院檢察署八十八年度偵字第
三三五四、四七六四號），提起上訴，本院判決如下：
    主  文
原判決撤銷，發回台灣高等法院台南分院。
    理  由
本件原判決認定：
一蘇坤山為砂石業者，因擅採砂石，以垃圾回填，有暴利可圖，
遂與蘇明森、高使民、葉乃源、張儷振（以上五人均已判刑確定
）、劉志正及上訴人甲○○共七人，於民國八十七年十一、二月
間某日，在雲林縣西螺鎮○○○路一０五巷上訴人經營之星虹茶
藝館ＫＴＶ店內，謀議採取砂石回填廢棄物合作事宜，並達成協
議，由蘇坤山、蘇明森及高使民負責出資租地、挖砂、整地；葉
乃源負責引進外縣市廢棄物回填；上訴人負責現場管理；劉志正
及張儷振負責聯絡並引導垃圾車進場，共同達成採取砂石回填廢
棄物謀利之分工事宜。
二上訴人等七人明知沈陳麗花、沈維敏、沈維哲所共有，由沈鎣
晁管理使用之雲林縣虎尾鎮○○○段第一三九之十二、十三、八
三、八四等地號（經分割增加第一０七、一０八號）土地，位於
雲林縣虎尾溪平和橋下游石牛溪與北港溪匯流處，緊鄰石牛溪低
水流路（深漕）南側，亦即雲林縣虎尾溪平和橋下游左岸約五百
公尺處，離北港溪約五、六十公尺，係屬北港溪行水區。竟基於
共同概括之犯意聯絡，先由蘇坤山、蘇明森，於八十八年一月初
某日，在雲林縣麥寮鄉新吉村新吉九三號前開土地原承租戶林義
章住處，達成協議以新台幣（下同）四十六萬元作為賠償金提前
終止租約，由蘇坤山當場交付現金六萬元與林義章，並於數日後
開立台南中小企業銀行虎尾分行為付款人、發票日八十八年一月
三十一日、金額四十萬元支票一紙，由蘇明森背書後交與林義章
，而提前終止租約，由出租人沈鎣晁收回該土地，而蘇坤山、張
儷振及上訴人三人於八十八年一月二十二日，在雲林縣斗南鎮○
○里○○路○段四一０巷二號之二沈鎣晁之住處，由甲○○與有
犯意聯絡之沈鎣晁（經原審法院另案判處罪刑）簽訂租賃契約，
以每月租金八十萬元、租期一年六個月、押金一百二十萬元，承
租系爭土地，供採取砂石並回填廢棄物之用。蘇坤山當場交付定
金十五萬元，並簽發八十萬元支票一紙，支付第一個月租金。葉
乃源旋即以整治河川工程為由，透過不知情之吳忠介紹挖土機
司機林中煌（經原審法院另案判處罪刑）與蘇坤山等人認識，由
蘇坤山以每日工資一萬八千元僱用林中煌駕駛其所有ＰＣ三００
型挖土機參與工作。林中煌與其所僱用挖土司機邱景庸（經第一
審法院另案判處罪刑）自八十八年一月下旬某日起，亦加入犯罪
，受蘇坤山指示，駕駛挖土機在上開行水區內舖設涵管、整修便
道方便車輛出入、採取砂石。至同年一月底採取三、四十台砂石
車之砂石，每台運量約二十一立方公尺，運往永福砂石場等處販
售。蘇坤山另於連接系爭土地與公路之產業道路出入口處，僱工
設置鐵門管制車輛。又自八十八年一月下旬某日晚上六、七時起
，利用夜間作業，由葉乃源指示劉志正及黃國原，負責與垃圾車
司機聯絡；由劉志正與張儷振負責駕車至斗南交流道引導垃圾車
至系爭土地傾倒回填；上訴人、蘇坤山等人則負責現場指揮、登
記及收費等工作；林中煌與邱景庸負責駕駛挖土機挖取砂石掩埋
垃圾。期間內，所收取款項除直接匯入蘇坤山、上訴人所指示之
帳戶外，現場則依三十五噸車輛收取五千元、二十噸車輛收取三
千五百元、小車收取二千元之價額收費，於每日收工後回雲林縣
虎尾鎮○○路二七號蘇坤山住處分配所得，每台大車進場，葉乃
源分得一千元、出資之蘇坤山、高使民、蘇明森共分得三千元、
上訴人分得五百元，餘五百元做為現場雜支及工資。劉志正、張
儷振每日薪資二、三千元。嗣因民眾檢舉，由雲林縣議員李永章
會同里民、警員、環保人員，於八十八年二月十二日凌晨一時四
十分許，查獲上訴人、劉志正、黃國原、高使民、張儷振等人，
駕駛挖土機之林中煌及有犯意聯絡適駕駛車號ＨＢ－一二五號大
卡車載運廢棄物前來傾倒之司機邱國隆二人，則趁機逃逸。蘇坤
山另於八十八年二月二十四日，又與林中煌聯絡至前揭向沈鎣晁
承租之土地繼續採取砂石，林中煌於當日晚上六時許，指示司機
邱景庸駕駛挖土機前往系爭土地，在蘇坤山指揮下，自是日晚間
起至二十五日凌晨止，共採取五、六十台砂石車之砂石，每台運
量十八立方公尺，由蘇坤山運往永福砂石場販售。二月二十六日
上午，蘇坤山指示林中煌將前開土地厚二公尺之表土挖除。林中
煌復指派邱景庸前往系爭土地，依蘇坤山指示開挖水溝排水及堆
置掩埋他處運交之廢土，於當日下午三時三十分許，為警當場查
獲。上述期間，所採取之砂石體積約估計有一千五百三十立方公
尺，每日約有三十五噸曳引車三、四十台運送廢棄物進場，以每
日約三十五台計算，合計約三百五十台，約一萬二千二百五十噸
廢棄物進場傾倒掩埋，採取砂石而回填垃圾之面積廣達二．一五
九八公頃，已損害水利主管單位對行水區域，及環保單位對環境
衛生之管理權益，且因大量砂石之挖取，造成地勢低窪，並因垃
圾之掩埋，在河水暴漲時，勢必造成河水宣洩困難，有導致河流
改道，危及下游及鄰近居民生命財產之安全，而致生公共危險。
三坐落雲林縣虎尾鎮○○○段一三九之四八、五四、五六、五八
等地號土地，為顏明輝承租（地主為謝益男）供養殖漁業，與前
開上訴人等採取砂石回填廢棄物之土地隔北港溪相望，同屬北港
溪流域之行水區。因葉乃源等人在對岸前揭土地採取砂石，使得
顏明輝之養殖池用水流失，且顏明輝因積欠他人債務，遂於八十
八年二月十日許與葉乃源等人洽商，同意以二十一萬元代價供葉
乃源等人傾倒廢棄物。上訴人及葉乃源評估可行後，明知該土地
，係經主管機關公告列管之河川行水區，仍基於前揭之概括犯意
聯絡，決意在該處傾倒廢棄物。因林中煌前已為警查獲而萌生退
意，於翌日（八十八年二月十三日）某時，僱用拖車將在向沈鎣
晁承租土地上之挖土機運離現場，抵雲林縣虎尾鎮○○道平和橋
克萊斯勒汽車廠旁，上訴人與七、八名不詳姓名之成年男子，基
於共同妨害自由之犯意聯絡，由上訴人攔下林中煌之拖車，恐嚇
林中煌稱：「不能走，還要再做」等語。林中煌表示不願再繼續
參與，上訴人即以行動電話聯絡葉乃源。葉乃源立即駕駛小客車
載三、四名不詳姓名之成年男子抵達現場，亦基於共同妨害自由
之犯意聯絡，恐嚇林中煌說：「工作怎麼可以這麼做，我垃圾車
都已聯絡好，你挖土機不做不行。」「你不作試試看」等語。林
中煌見葉乃源等，人多勢眾，口氣不好，迫於無奈，不敢拒絕，
只好同意繼續工作（上訴人此部分業經判處強制罪刑確定）。乃
由上訴人帶領林中煌駕駛挖土機前往前開顏明輝承租之上開土地
，續引進廢棄物傾倒掩埋。同年月十四日，因林中煌之ＰＣ三０
０型挖土機故障，上訴人聯絡知情之陳浩銘駕駛ＰＴ二００型挖
土機（未經起訴）接替掩埋垃圾工作，翌（十五）日，陳浩銘未
到場工作，上訴人指示林中煌，以每日五千元之代價向陳浩銘租
用ＰＴ二００型挖土機，持續掩埋自外縣市引進傾倒之垃圾。林
中煌依指示駕駛該挖土機持續掩埋廢棄物，惟因ＰＴ二００型挖
土機較小，至同年月十六日中午仍未掩埋完畢。嗣於同日十三時
許，經系爭二土地地主謝益男發現，委請雲林縣議員林再添會同
環保局及員警當場查獲林中煌、顏明輝及知情之張榮華正駕駛Ｔ
Ｈ－７７８大貨車載滿廢棄物，並扣得ＰＴ二００型挖土機一部
。上述期間，每日約四十台三十五噸曳引車運送廢棄物進場，至
查獲為止，共約有一百二十台（約四千二百噸）廢棄物入場傾倒
掩埋，掩埋面積達０．三五三七公頃，亦已損害水利主管單位對
行水區域，及環保單位對環境衛生之管理權益，且因大量砂石之
挖取，造成地勢低窪，並因垃圾之掩埋，在河水暴漲時，勢必造
成河水宣洩困難，有導致河流改道，危及下游及鄰近居民生命財
產之安全，而致生公共危險等情。
因而撤銷第一審關於違反水利法部分之判決，改判仍論處上訴人
共同連續違反主管機關為保護水道，禁止在行水區內傾倒廢棄物
、擅採砂石規定，而在行水區傾倒廢棄物、擅採砂石，致生公共
危險罪刑，固非無見。
惟查：(一)、有罪判決書所記載之犯罪事實，為論罪科刑適用法律
之基礎，故凡與適用法令有關之重要事項，必須詳加認定，明確
記載，然後於理由內明認定犯罪事實所憑之證據及認定之理由
，始足為適用法令之依據。又刑法上之連續犯，係指一次即可成
罪之行為，而以連續之意思，對於同一性質之法益，予以反覆數
次之侵害者而言，若於實施犯行後，因尚未完成其犯罪而再繼續
動作，以促成其結果者，則其前後所實施之各動作，乃組成犯罪
行為之一部，仍應成立單一之犯罪，與連續犯有別。次按修正前
水利法（即七十二年十二月二十八日修正公布之水利法）第九十
二條之一第一項規定違反第七十八條第一項各款情形之一者，行
為態樣有三：其一，單純違規者，處以六千元以上三萬元以下罰
鍰；其二，行為因而損害他人權益者，處三年以下有期徒刑、拘
役或科或併科四千元以上二萬元以下罰金；其三，行為致生公共
危險者，處五年以下有期徒刑，得併科六千元以上三萬元以下罰
金。端視行為人危害之程度而論，並非每一次行為均單獨成罪。
原判決認定上訴人等自八十八年一月下旬某日起，以挖土機在上
開行水區內採取砂石，傾倒廢棄物予以回填，於八十八年二月十
二日凌晨一時四十分許為警查獲。蘇坤山另於八十八年二月二十
四日，與林中煌聯絡繼續採取砂石，自是日晚間起至二十五日凌
晨止，共採取五、六十台砂石車之砂石，運往永福砂石場販售，
於同年二月二十六日下午三時三十分許，在堆置掩埋他處運交之
廢土時為警當場查獲。再於八十八年二月十三日由上訴人帶領林
中煌駕駛挖土機前往前開顏明輝承租之前開土地，續引進廢棄物
傾倒掩埋。至同年月十六日十三時許，為警當場查獲，損害水利
主管單位對行水區域，及環保單位對環境衛生之管理權益，且因
大量砂石之挖取，造成地勢低窪，並因垃圾之掩埋，在河水暴漲
時，勢必造成河水宣洩困難，有導致河流改道，危及下游及鄰近
居民生命財產之安全，致生公共危險，其多次所為，係違反修正
前水利法第七十八條第一項第一款、第三款（修正後規定於第七
十八條第五款、第七十八條之一第三款）禁止在行水區內傾倒廢
棄物、擅採砂石規定，致生公共危險，而依修正前水利法第九十
二條之一第一項後段處斷，並論以連續犯。然上訴人等所為，究
竟有若干次行為最終結果致生公共危險？而所謂多次如何計算？
究係以被查獲之次數計算行為之個數或以日數計算？或以取得土
地使用權為計算之標準？原判決未為明確之認定論述，自不足為
適用法律論以連續犯之依據，並有理由不備之可議。(二)、有罪之
判決書，對於犯罪之事實須詳加認定記載，然後逐一說明其憑以
認定之證據及理由，並使事實與理由兩相一致，方為合法，倘對
構成犯罪之事實已有認定記載，而未說明憑以認定之證據及理由
，即有理由不備之違法。又修正前水利法第九十二條之一第一項
後段（現行法第九十四條之一第一項）所謂「致生公共危險」，
須有具體危險之發生為要件，屬具體的危險犯，其具體危險之存
否，應依社會一般之觀念，客觀的予以判定，亦即應依其採取砂
石過程是否有妨礙水流、妨礙水流之具體情況及河段之寬度、曲
直、平日及颱風暴雨時之河水流量採取處距離河堤之長度等情況
，判斷是否有使流水改道、浸蝕護岸，而影響安全之虞，以決定
其危險之有無。原判決事實欄雖認定記載上訴人違反水利法之前
開行為，因大量砂石之挖取，造成地勢低窪，並因垃圾之掩埋，
在河水暴漲時，勢必造成河水宣洩困難，有導致河流改道，危及
下游及鄰近居民生命財產之安全，而致生公共危險等情，然未
明其憑以認定之依據及理由，亦有判決不備理由之違法。上訴意
旨指摘原判決不當，尚非全無理由，應認仍有撤銷發回更審之原
因。至原判決不另為無罪之諭知部分，基於審判不可分原則，併
予發回，附此明。
據上論結，應依刑事訴訟法第三百九十七條、第四百零一條，判
決如主文。
中　　華　　民　　國　九十四　年　　九　　月  二十二  日
                      最高法院刑事第十庭
                          審判長法官  陳　正　庸
                                法官  王　居　財
                                法官  林　開　任
                                法官  林　立　華
                                法官  吳　　　燦
      本件正本證明與原本無異
                                      書  記  官
中　　華　　民　　國　九十四　年　　九　　月  二十九  日
                                                    ｍ
